臺灣高等法院臺南分院民事判決
110年度上易字第125號
上  訴  人  李嘉本即李奇才
訴訟代理人  何永福律師
複代理人    吳奕麟律師
被上訴人    羅錕謀  
            羅賴玉華
            劉秋娥（即羅嘉昇之承受訴訟人）
            羅怡婷（即羅嘉昇之承受訴訟人）
            羅姮玓（即羅嘉昇之承受訴訟人）
            羅毅晉（即羅嘉昇之承受訴訟人）
            羅羿玟（即羅嘉昇之承受訴訟人）
共      同
訴訟代理人  林德昇律師
            呂紫君律師
上列當事人間請求履行契約等事件，上訴人對於中華民國110年2
月8日臺灣嘉義地方法院第一審判決（109年度訴字第516號）提
起上訴，本院於110年12月21日言詞辯論終結，判決如下：
    主  文
上訴駁回。
第二審訴訟費用由上訴人負擔。
    事實及理由
壹、程序部分：
    按當事人死亡者，訴訟程序在有繼承人、遺產管理人或其他
    依法令應續行訴訟之人承受其訴訟以前當然停止；上開情形
    ，於有訴訟代理人時不適用之；前開所定之承受訴訟人，於
    得為承受時，應即為承受之聲明；他造當事人，亦得聲明承
    受訴訟；聲明承受訴訟，應提出書狀於受訴法院，由法院送
    達於他造；民事訴訟法第168條、第173條第1項本文、第175
    條、第176條分別定有明文。本件原審被告羅嘉昇於原審理
    期間之民國110年1月10日死亡，其繼承人於原審雖未承受訴
    訟，惟其於原審委任林德昇、陳佳駿律師為訴訟代理人，訴
    訟程序不當然停止。嗣上訴人提起上訴後，羅嘉昇之繼承人
    劉秋娥、羅怡婷、羅姮玓、羅羿玟、羅毅晉具狀聲明承受訴
    訟，有民事聲請狀、繼承系統表、羅嘉昇及全體繼承人戶籍
    謄本（見本院卷一第69至83頁），經核無不合，應予准許。
貳、實體部分：
一、本件上訴人主張：上訴人於94年12月20日向被上訴人及訴外
    人羅偉瑞、羅林英嬌、羅宗慧、羅淵缥、羅宗穎、羅宗葆購
    買嘉義市○○路段000地號土地、○○段000-0地號土地興建社區
    住宅（即門牌號碼嘉義市○○○路000巷000號、000號、000號
    、000號及000巷000弄等建物，下稱系爭社區），同日並與
    被上訴人簽訂土地使用同意書（下稱系爭同意書），約定被
    上訴人所有坐落嘉義市○○○段00000地號土地（下稱系爭土地
    ），無償供通行使用。然被上訴人竟私自於系爭土地如原審
    判決附圖（下稱附圖）編號甲部分劃設停車格，並作為停車
    使用，有礙系爭社區住戶及上訴人出入，違反系爭同意書之
    約定，上訴人自得依系爭同意書之約定，請求被上訴人不得
    於系爭土地為妨礙、禁止上訴人通行之行為。原審為上訴人
    敗訴之判決，顯有不當，爰提起上訴。並上訴聲明：㈠原判
    決廢棄。㈡被上訴人不得在附圖編號甲部分為妨礙、禁止上
    訴人通行之行為。
二、被上訴人則辯以：兩造雖簽有系爭同意書，然在未影響上訴
    人通行之前提下，被上訴人就系爭土地仍有管理、使用、收
    益之權利。被上訴人於系爭土地上劃設停車格後，仍剩餘約
    4公尺之路寬，足以使上訴人為必要之通行使用，並無阻礙
    上訴人之通行。另被上訴人稱系爭同意書應以系爭土地之全
    部供上訴人通行使用云云，惟系爭同意書並未記載以系爭土
    地之全部供通行使用，上訴人之解釋已逾文義之範圍。並答
    辯聲明：上訴駁回。
三、兩造不爭執事項：
  ㈠系爭土地為被上訴人羅錕謀、羅賴玉華及羅嘉昇之繼承人（
    即被上訴人劉秋娥、羅怡婷、羅姮玓、羅毅晉、羅羿玟）所
    共有。系爭土地之北側毗鄰之嘉義市○○○段000地號土地（下
    稱同段000土地）亦同為被上訴人所共有。
  ㈡羅錕謀、羅賴玉華及羅嘉昇於94年12月10日就系爭土地簽立
    系爭同意書，同意無償供上訴人通行使用。
  ㈢系爭社區之所有權人及社區住戶，可使用系爭土地對外通行
    至同段000-0地號土地道路，或可經由系爭社區內同段000-0
    0地號土地對外通行至寬7公尺之道路。
  ㈣系爭土地面寬8公尺，在同段000-0地號土地上與系爭土地之
    地籍線位置設有鐵柵門，周遭設有圍牆，如附圖編號甲所示
    部分地面，有以白色及紅色油漆標繪阿拉伯數字之停車格範
    圍64平方公尺；編號乙所示部分為上訴人所使用之雨遮，範
    圍40平方公尺；編號丙所示部分為花盆。
四、兩造爭執事項：
    上訴人依系爭同意書主張被上訴人不得在附圖編號甲部分為
    妨礙通行之行為，有無理由？
五、法院的判斷：
　㈠系爭同意書約定「立同意書人所有嘉義市○○○段00000號土地
    全部為都市計劃內道路預定地，因市政府尚未征（徵）收，
    同意書人願意提供該地讓李奇才無償通行使用，嗣後如政府
    征（徵）收該土地時，補償金全部由同意書人領取與使用人
    一概無關。恐口說無憑，特立此同意書為憑」（見原審卷第
    17頁），此為兩造所不爭執，堪認為真實。
　㈡按解釋意思表示，固須探求當事人之真意，不得拘泥於所用
    之辭句，但所用之辭句業已表示當事人真意，無須別事探求
    者，即不得反捨所用之辭句而更為曲解（最高法院86年度台
    上字第3042號民事判決意旨參照）。本件上訴人固主張系爭
    同意書之意旨應係提供全部系爭土地予系爭社區住戶通行使
    用等語。惟查：
　　⒈依系爭同意書之內容觀之，係約定被上訴人就系爭土地有
      容忍上訴人通行之義務，並未就被上訴人對系爭土地之使
      用、收益、處分之權限加以其他限制。是以在不妨礙上訴
      人通行權之範圍內，被上訴人當得自由管理、使用、收益
      系爭土地，上訴人並無置喙餘地。
    ⒉系爭同意書是由兩造所簽立之債權契約，依債權契約之相
      對性，僅在兩造間發生拘束力，上訴人非智慮淺薄之人士
      ，當可知悉系爭同意書僅使上訴人取得通行系爭土地之權
      限，其他人非系爭同意書之當事人，依系爭同意書之約定
      效力，非被上訴人所應加以考慮、保護之人。上訴人主張
      被上訴人在系爭土地劃停車格會影響社區住戶之通行云云
      ，尚乏依據。
　　⒊依附圖可知，編號甲部分面積64平方公尺之土地為上訴人
      主張被上訴人於系爭土地上劃設停車格之部分，其餘非屬
      停車格之土地路寬為4～6公尺，足供人車通行，此經原審
      到場勘驗屬實，並有勘驗測量筆錄及現場照片附卷可憑（
      附於原審卷第107至111頁、第175至181頁），上訴人主張
      被上訴人不得使用、收益、管理附圖編號甲部分土地，已
      逾越系爭同意書所約定之通行權意旨，而侵害被上訴人基
      於所有權人地位對系爭土地之權限，其主張自不可採。
　　⒋證人即系爭社區營造公司之實際負責人許凱皇雖到庭證稱
      ：上訴人是伊派去簽約的，系爭同意書之原意是供系爭社
      區住戶全體通行使用等語（見本院卷二第69、70頁）。然
      證人所為上開證述，核與系爭同意書文義解釋有別，且證
      人既為系爭社區營造公司之實際負責人，上訴人係由其指
      派簽約，則其就本件有利害關係，所為證述容有偏頗之虞
      ，尚難憑信。另證人亦證稱：兩造簽立系爭同意書，並無
      另外約定對價等語（見本院卷二第73頁）。本件上訴人對
      系爭土地既未另支付任何對價，其主張系爭土地全部均供
      通行使用，亦不合理。
  ㈢從而，系爭同意書僅約定上訴人有通行系爭土地之權利，倘
    未妨礙上訴人通行系爭土地之權限，上訴人不得依系爭同意
    書限制被上訴人對於附圖編號甲部分土地之管理、使用、收
    益處分權限。本件被上訴人並無禁止或妨礙上訴人通行系爭
    土地之行為，且縱被上訴人於附圖編號甲部分土地上劃設停
    車格，其餘土地之路寬仍達4公尺以上，亦足供上訴人通行
    系爭土地使用，上訴人主張被上訴人不得在附圖編號甲部分
    為妨礙、禁止上訴人通行之行為，已逾越系爭同意書規範之
    意旨，難認其請求有據。　　
六、綜上所述，上訴人依系爭同意書之約定，請求被上訴人不得
    在附圖編號甲部分為妨礙、禁止上訴人通行之行為，非屬正
    當，不應准許。從而原審所為上訴人敗訴之判決，並無不合
    。上訴論旨指摘原判決不當，求予廢棄改判，為無理由，應
    駁回其上訴。
七、本件事證已臻明確，兩造其餘之攻擊或防禦方法及所用之證
    據，經本院斟酌後，認為均不足以影響本判決之結果，爰不
    逐一論列，附此敘明。
八、據上論結，本件上訴為無理由，依民事訴訟法第449條第1項
    、第78條，判決如主文。
中　　華　　民　　國　　111 　年　　1 　　月　　11　　日
                  民事第四庭    審判長法  官  翁金緞

                                      法  官  黃義成

                                      法  官  洪挺梧
上為正本係照原本作成。
不得上訴。
中　　華　　民　　國　　111 　年　　1 　　月　　11　　日

                                      書記官  蔡曉卿